【裁判字號】    95,重上更(二),79
【裁判日期】    970514
【裁判案由】    損害賠償
【裁判全文】
臺灣高等法院民事判決              95年度重上更(二)字第79號
    上  訴  人  永偉營造工程有限公司
               （原名永偉營造股份有限公司）
    法定代理人  甲○○
    訴訟代理人  乙○○
                丁俊文律師
    被  上訴人  基隆市政府
    法定代理人  丙○○
    訴訟代理人  游蕙菁律師
上列當事人間債務不履行損害賠償事件，上訴人對於中華民國91
年 9月13日台灣基隆地方法院89年度重訴字第64號第一審判決提
起上訴，經最高法院第二次發回更審，本院於97年 4月23日言詞
辯論終結，判決如下：
    主  文
原判決除確定部分外，關於命上訴人給付超過新臺幣伍佰捌拾柒
萬肆仟捌佰參拾壹元本息，及該訴訟費用部分均廢棄。
上開廢棄部分，被上訴人在第一審之訴駁回。
其餘上訴駁回。
廢棄改判部分之第一、二審及發回前第三審訴訟費用，由被上訴
人負擔。駁回部分之第二審及發回前第三審訴訟費用，由上訴人
負擔。
    事實及理由
一、被上訴人主張：兩造於80年11月14日（起訴狀誤載為83年11
    月14日）訂立承攬契約，由上訴人承作基隆市崇法國宅社區
    新建工程中之住宅及相關土木公共工程，上訴人依約除須完
    成工作物外， 並自正式驗收合格之日起負保固結構體5年，
    裝修3年之保固責任。系爭工程於83年9月12日驗收完成，其
    後被上訴人之承購戶反應有：屋頂外牆滲漏、浴室滲漏、油
    漆剝落、地磚不牢固等諸多瑕疪，被上訴人會同上訴人及承
    購戶召開修繕協調會，令上訴人依約保固修繕，惟至86 年9
    月11日保固期滿，上訴人仍未完成修繕工程，被上訴人於87
    年1月間委請台灣省建築師公會基隆辦事處 （下稱台灣省建
    築師公會）鑑定國宅之瑕疵及估算修復費用，該會鑑定報告
    記載：崇法國宅之建築物瑕疪係可歸責上訴人事由所致。被
    上訴人受有下列損害：(一)被上訴人委託台灣省建築師公會鑑
    定之鑑定費用95萬元；(二)被上訴人支付予承購戶之瑕疵修繕
    補償金1,596萬5,000元； (三)屋頂及外牆防漏修繕工程費402
    萬4,351元； (四)擋土牆龜裂及邊坡監測修繕工程之委辦技術
    服務費用34萬5,000元等項， 而上訴人之保固金為443萬462
    元，爰依契約第19條約定、修正前民法第495條及民法第227
    條不完全給付等規定，請求上訴人給付12,110,790元及自原
    審起訴狀繕本送達上訴人翌日起算之法定遲延利息等情（被
    上訴人逾上開金額之請求，已經原審及本院前審駁回，因被
    上訴人並未聲明不服而告確定）。
二、被上訴人在本審補充：(一)被上訴人於87年1月5日發函委請鑑
    定機構系爭房屋瑕疵之前，於86年11月21日為基隆市崇法國
    宅動用保固金進行修繕事宜會議，會議紀錄之討論提案2、3
    （原審卷第124-125頁）針對系爭國宅瑕疵作成之決議， 上
    訴人亦派員參加，對決議事項並無異議，可見上訴人就被上
    訴人委託鑑定瑕疵已事前同意。鑑定結果出爐後，被上訴人
    亦發函邀請上訴人複勘（原審卷第128頁）， 上訴人代理人
    於87年6月1日同意複勘及派員出席，惟於複勘當日缺席，亦
    有被上訴人87年6月26 日八七基府宅企字第052228號函可稽
    （原審卷第129頁）。(二)被上訴人自86年4月起即多次邀集上
    訴人及承購戶開會研商修繕事宜可明，有基隆市政府86 年4
    月2日、86 年5月15日函檢附同年月7日研商本市崇法國宅社
    區修繕檢討事宜會議紀錄、86年5月30日函檢附同年5月28日
    崇法國宅社區修繕協調會議、86 年6月18日函、86年8月6日
    崇法國宅修繕進度事宜紀錄、86 年9月10日函、86年11月24
    日函、86年10月29日函、86年11月21日崇法國宅動用保固金
    進行修繕事宜會議紀錄、86 年12月4日崇法國宅公共設施未
    修繕項目會勘紀錄、86年12月29日函等件為證。上訴人復於
    第一審90 年5月17日言詞辯論中自認「被告對於瑕疵發現期
    間未超過約定期限不爭執」（原審卷第167頁）， 且依證人
    周勝傑、林燕淵證稱：「（現場房屋的瑕疵），大部分是施
    工不良造成……現場的房屋每戶的瑕疵其實都差不多，有的
    住戶跟承包商領材料自行修繕，有的跟承包商領錢，也有住
    戶要求自行修繕，經過我們專案小組開會討論，才決定用同
    樣的金額計算。（瑕疵的發生）應該是施工時就產生瑕疵。
    目測結果，有施工不良的情形，原因有可能是人員施工程序
    不當，有可能是材料品質不佳所造成」，可見系爭國宅之瑕
    疵均發生於上訴人應負瑕疵擔保責任之保固期間內，且可歸
    責於上訴人。上訴人雖辯稱材料係依被上訴人指示，不可歸
    責於伊云云。惟被上訴人於系爭契約所列之工料項目，均為
    一般工程所用材料，非僅指定一種廠牌或規格，而是有3至4
    廠牌供選擇，並無強行指定上訴人需使用何種廠牌材料，材
    料又係上訴人自行採購後施作，非由被上訴人所提供者，上
    訴人自不得援引 民法第496條前段規定免除瑕疵擔保責任。
    (三)依民法第499條規定， 凡工作物為建築物、土地上之工作
    物、為此等工作物之重大修繕者， 瑕疵發見期間延長為5年
    。上訴人承攬之工作為『崇法國宅社區新建工程（建築部份
    ）「含住宅及相關土木公共設施」』，瑕疵發見期間應延長
    為5年，且不得以契約縮短， 上訴人主張：保固期間即為瑕
    疵發見期間，與法律規定不符；系爭工程契約第19條「保固
    期限」關於「保固：裝修參年」之約定， 違反民法第501條
    強制規定，應屬無效，從而系爭國宅於交付（驗收完成日83
    年9月12日）後5年內（即88 年9月11日前）發現之瑕疵，均
    在民法第499條規定之5年瑕疵發見期限內，上訴人均應負修
    繕或賠償之責。(四)上訴人雖辯稱：基隆市政府86年11月24日
    函記載僅有77戶未修繕、12戶部分未修繕，即共計僅有89戶
    未修繕完成， 並非被上訴人伊所指之294戶云云。但查上開
    函件之說明記載：「二貴公司所提送住戶簽認表經查依現場
    實際情況尚有許多缺失未修繕完妥，項目如下：1.建築部分
    ：於86 年5月14至19日及6月15至18日修繕會勘，共會勘226
    戶，經查與貴公司所提送住戶修峻簽認表尚有77戶未修繕，
    12戶部分未修繕……」，可見被上訴人係針對上訴人提送之
    住戶修竣簽認表表示意見，並非表示崇法國宅社區房屋僅有
    77戶未修繕，12戶部分未修繕之情事，上開住戶修竣簽認表
    充其量僅證明上訴人有修繕之事實，無從證明修繕完成且無
    瑕疵。(五)上訴人又辯稱：系爭國宅係因住戶使用不當或不善
    加維護而生瑕疵，屋頂防漏工程係遭住戶放置大型蓄水桶破
    壞云云，惟上訴人未就住戶使用不當或不善加維護而生瑕疵
    盡舉證責任，有關屋頂外牆防漏工程部份，經被上訴人詢問
    監造單位據稱：住戶於屋頂放置大型蓄水桶，並無影響防水
    功能；於上訴人之保固期間內，系爭國宅各棟陸續均發生屋
    頂漏水情事，復依台灣省建築師公會檢附之「崇法國宅屋頂
    及風頭壁公共設施防水修復估算」（上更二被證14）記載，
    屋頂有滲漏情況之戶數有35戶，達全部屋頂戶數62戶之56.4
    5%，因而建議統一發包施作，採責任施工，足見系爭屋頂及
    外牆防漏工程瑕疵重大，非全部重新施作，無法修復。(六)依
    系爭合約第22條：「並得以任何方式將全部或一部份工程改
    招他商承辦，或由甲方自辦，甲方因此所受之一切損失，乙
    方及其保証人，應負賠償之全責」，並未限定須以原工原料
    發包，則上訴人經被上訴人催告限期修復後，延不照辦，被
    上訴人將此部分之「屋頂防漏工程」，另委由他人以不同工
    法材料予以修補，自應由上訴人全額負擔。(七)本件契約於80
    年11月14日簽訂，於83 年9月12日驗收完成，依民法債編施
    行法第1條規定，不適用88年4月21日總統公布修正之民法第
    514條規定，而應適用修正前民法第514條。關於因可歸責於
    承攬人事由，致工作發生瑕疵，發生不完全給付之情事，定
    作人依 同法第495條規定行使損害賠償請求權之行使期間並
    未規定，即應與不完全給付損害賠償請求權同樣適用民法第
    125條之15年時效，被上訴人依系爭契約第19條、 修正前民
    法第495條及民法第227條等規定提起本訴，並無罹於15年請
    求權時效之情事云云。聲明：上訴駁回。
三、上訴人則以：(一)上訴人於保固期間內，已針對系爭國宅承購
    戶所指瑕疵逐一修繕完成，被上訴人於87 年1月間自行委託
    鑑定機構鑑定，已逾保固期間，鑑定機構認定之瑕疵非保固
    期間內所發生，所指部分瑕疵非屬上訴人承包之範圍，復未
    鑑定瑕疵原因，且認定每戶均給付5萬1,300元瑕疵修補費用
    ，顯非針對各戶之瑕疵之損害，自不應責令上訴人賠償。上
    訴人於87年6月1日即發函說明二(一)即表明：「鈞府委託建築
    師基隆市辦事處查估本案實已逾保固期限，且並未徵求本公
    司同意及會同，故不論查估結果如何，本公司恕難苟同」等
    語（原審卷第86-99頁）。 (二)台灣省建築師公會之鑑定報告
    書，欠缺實質證據力：1.其中33戶沒有建築師簽認，如何表
    示其對於該項會勘結果負責（本院重上卷(一)第198-231頁)。
    2. 調查表所列85戶瑕疵「馬桶損壞、 面盆及浴缸損壞漏水
    、對講機、抽風機損壞以及冷熱水管漏水、排水管阻塞」等
    項，均屬水電承包商之範圍，非上訴人承攬之工程（本院重
    上卷(一)第232-317頁) 。 3.調查表中有87戶已經裝修改變原
    有材料及型式，建築師如何目測勘定未改裝前之情形？（本
    院重上卷(一)第318-406頁) 。 4.調查表中未說明牆壁潮濕油
    漆剝落、地板滲水之原因，是否因水管漏水或氣候所致？又
    牆面、天花板裂縫是否電線配管所致？5.建築師僅以目測判
    定瑕疵原因有失客觀，且屬臆測。6.上訴人於工程施工期間
    ，被上訴人委託之建築師均派有監造工程師常駐工地監督，
    被上訴人亦派有工務員於施工現場配合監督；工程中之材料
    ，除依契約規定品牌外，尚經上開兩單位簽核後，上訴人始
    能採購使用。另工程施工程序亦須接受其指揮監督，被上訴
    人於施工期間不定期派員至工地查驗督導，同時各項施工完
    成也必須經過被上訴人查驗合格後，上訴人始能向被上訴人
    請領工程款，經此層層監督查驗之工程成品，何來「材料不
    佳、施工不良」？(三)被上訴人於89年12月22日發包改善系爭
    國宅之屋頂外牆工程，非保固期間內發生之瑕疵，上訴人不
    應負瑕疵擔保責任，且被上訴人發包予第三人坤渱營造有限
    公司（下稱坤渱公司）屋頂及外牆修繕工程之材料及工法與
    上訴人招標合約所定之材料及工法不同，被上訴人既改變工
    法及材料進行修繕工程，可見原於招標合約所定工法及材料
    即為不當，依民法第496條規定， 上訴人不應負瑕疵擔保責
    任。(四)被上訴人迄未具體說明究係何時發現那些瑕疵之時間
    ，縱令依被上訴人提出86 年10月8日函、86年10月20日函、
    86年10月29日函、86年11月24日函、86年11月28日函、86年
    12月29日函、87年1月8日函、87年6月26日函、87年5月22日
    函等文件；鑑定報告書於87 年1月26日作成，而被上訴人決
    定發放住戶補償金會議記錄為87年4月15日，再於87年10月9
    日決議，均已逾上訴人之裝修保固3年期間（86年9月11日）
    。且87年1月26日鑑定報告書臚列之瑕疵，與兩造86年5月迄
    同年12月函文會議記錄之瑕疵不同，並非延伸損害，依民法
    第514條規定，被上訴人依兩造合約第19條或民法第495條規
    定主張權利， 權利行使期間均應於瑕疵發現後1年內行使，
    則鑑定報告書所載之瑕疵已罹於1年時效等語抗辯。 聲明：
    (一)原判決除確定部分外廢棄。(二)上開廢棄部分，被上訴人在
    第一審之訴駁回。
四、兩造不爭執之事實：
  (一)兩造於80 年11月14日間訂立承攬契約（80基府宅企字第1號
    ），約定由上訴人承攬崇法國宅社區新建工程（建築部分）
    含住宅及相關土木公共設施工程， 總價為4億4304萬6203元
    ，約定工程自全部竣工正式驗收合格之日起由上訴人保固結
    構體伍年、裝修在保固期內，倘有工程一部或全部走動、裂
    損、坍塌或發生其他損壞時，經查明係由上訴人工作不良、
    材料不佳所致者，應由上訴人照圖樣負責於限期內無價修復
    。上訴人於83 年7月23日完成系爭國宅房屋之新建工程，被
    上訴人於83 年9月12日驗收合格，工程保固切結書上記載：
    「依契約約定結構體工程部分之保固期限至88 年9月11日，
    裝修工程部分之保固期限至86 年9月11日」；系爭國宅房屋
    門牌編為基隆市○○街135巷1弄1-15號各1-5樓，同巷3弄1-
    12號各1-5樓，同巷5弄1-8、10、12號各1-5樓，同巷7弄1-1
    2號各1-5樓， 崇法街111、113、115、117、119、121、123
    、125、127、127、129、131、133號各1-5樓，總計310戶，
    被上訴人嗣於84年6月21日、85 年2月27日分2階段配售予各
    承購戶，有系爭工程契約、營繕工程結算驗收證明書、工程
    保固切結書可稽（原審卷第10-13、85、209頁）。
  (二)就系爭國宅房屋之瑕疵，被上訴人於87年間依台灣省建築師
    鑑定報告書之評估，發放予各戶修補費用51,300元；就僅有
    浴廁滲漏之承購戶，發放17,667元；有就地磚更換、重新油
    漆及其他瑕疵者發放33,633元，有承購戶出具之領據、清冊
    附卷（原審卷第50-66頁）。
  (三)被上訴人其後於89年間將系爭國宅之屋頂及外牆防漏修繕工
    程發包予第三人坤渱公司，雙方於89年12月22日簽訂工程契
    約，坤渱公司其後於90年7月16日竣工，被上訴人於90年9月
    12日驗收，結算工程費用為4,024,351元， 有被上訴人與坤
    渱公司間之工程契約、工程結算驗收證明書足憑（原審卷第
    196-200、253頁）。
五、本件重要爭點在於：
  (一)系爭國宅房屋是否有瑕疵？該瑕疵是否屬於上訴人依契約約
    定之保固責任範圍？是否係可歸責於上訴人之事由所致？
  (二)被上訴人請求上訴人賠償崇法國宅之瑕疵修補費用共計12,5
    16,901元，有無理由？
  (三)被上訴人請求上訴人賠償屋頂 及外牆防漏修繕工程費用402
    萬4351元，有無理由？
  (四)被上訴人之請求權有無罹於時效？
六、系爭國宅房屋是否有瑕疵？該瑕疵是否屬於上訴人依契約約
    定之保固責任範圍？是否係可歸責於上訴人之事由所致？
  (一)依系爭契約第19條約定：「本工程自全部竣工正式驗收合格
    之日起，由上訴人保固結構體伍年，裝修參年在保固期內。
    有工程一部或全部走動、裂損、坍塌或發生其他損壞時，經
    查明係由上訴人工作不良、材料不佳所致者，應由上訴人照
    圖樣負責於限期內無價修復。如延不照辦，被上訴人得動用
    保固金代為修復，並按民法第495條辦理」， 可見：兩造約
    定上訴人自系爭工程驗收合格日起，就結構體在5年內， 裝
    修在3年內， 有負責修復工程一部或全部走動、裂損、坍塌
    或其他損壞等可歸責於上訴人事由所致瑕疵之保固責任。
  (二)查上訴人於83年7月23日完成系爭工程，被上訴人於83年9月
    12日驗收合格，並於工程保固切結書上記載：「依契約約定
    結構體工程部分之保固期限至88 年9月11日，裝修工程部分
    之保固期限至86年9月11日」；系爭國被上訴人且於84年6月
    21日、85年2月27日分2階段將系爭國宅房屋配售予各承購戶
    ，已如上述。各承購戶其後反應房屋有瑕疵，被上訴人因而
    自86年5月2日起至同年12月間多次邀集上訴人及承購戶開會
    研商修繕事宜，有被上訴人提出之86年5月2日86基府宅企字
    第037178號函、86 年5月15日86基府宅企字第041548號函附
    86年5月7日研商本市崇法國宅社區修繕檢討事宜會議紀錄、
    86年5月30日86基府宅企字第047273號函附86年5月28日崇法
    國宅社區修繕協調會議、86 年6月18日崇法國宅社區修繕協
    調會議紀錄、86年8月6日崇法國宅修繕進度事宜紀錄、86年
    9月10日86基府宅企字第082456號函、86 年11月24日86基府
    宅企字第107361號函、86年10月29日86基府宅企字第099113
    三號函、86年11月21日崇法國宅動用保固金進行修繕事宜會
    議紀錄、86 年12月4日崇法國宅公共設施未修繕項目會勘紀
    錄、86年12月29日86基府宅企字第118203號函等件可稽（原
    審卷27-45頁）；上訴人亦於86年9月12日以（86）永崇字第
    0007號函知被上訴人：「……其中屬於本公司保固責任之部
    分，本公司當依保固責任繼續修繕，預計於86年10月份可完
    成」（原審卷36頁反面）等情，可見：上訴人完成之系爭國
    宅房屋在裝修部分確有瑕疵存在，並於工程保固切結書上記
    載之裝修工程部分保固期限86 年9月11日之前，即已發現甚
    明。
  (二)系爭國宅房屋有何瑕疵？
    1.觀察兩造會同於86 年5月28日召開之崇法國宅社區修繕協
      調會議記錄載明：「4.有關承購戶反應油漆脫落嚴重，責
      請永偉公司速派員勘查處理。……6.有關修繕問題，於86
      .5.13 （一週用）國宅局會同建築、水電承包商、監造單
      位、住戶管理委員會、住戶共同會勘，並於86.5.19 起一
      週內責請承包商彙整資料，於86.5.26 開始派員進場修繕
      ，限期內（儘可能於2週內，如有特殊情形除外） 全面修
      繕完妥。另有漏水部分則先處理」（原審卷第32頁）；被
      上訴人於86 年6月18日召開之崇法國宅社區修繕協調會議
      決議事項：「2.有關油漆剝落，請永偉營造就修繕表所列
      逐戶與住戶溝通妥善處理，如住戶不堪忍受長期受潮剝落
      之平頂水泥漆，擬以天花板施做，建設永偉公司考量以補
      貼方式研議辦理」等語（原審卷第34頁）。
    2.再觀上訴人提出其於上開會議後自86年5 月間起逐戶調查
      瑕疵之修繕調查表多紙 （原審被證三第9頁以下─崇法國
      宅社區修繕調查表，證物外放），承購戶在「尚須改善事
      項」欄內記載者不外乎係：「臥室、牆面及天花（板）油
      漆脫落」、「地磚破裂」、「（陽台）側牆有滲水現象」
      、「臥室天花、牆角漏水」、「天花（板）裂縫」、「窗
      邊滲水、地磚起斑點」、「地磚要修補」、「地板下雨滲
      水」、「牆角潮溼、浴室側牆發霉油漆脫落」、「臥室牆
      面滲水」、「臥門框太粗」、「地磚洩水不良、地磚不平
      」、「地磚縫隙太大」、「地磚膨（突）起」等項。
    3.另參上訴人提出被上訴人於86年9月5日、6日、8日會勘之
      紀錄（本院更二卷(一)第86-91 頁），亦可得見：系爭國宅
      房屋當時會勘時有陽台洩水不良、地磚空心突起及有裂縫
      、窗戶滲水、臥室平頂滲水、臥室側牆油漆脫落、浴廁天
      花板及側牆滲水、少玻璃、天花板有裂縫、門不合等瑕疵
      。
    4.綜上足見：於86年9月11 日上訴人依契約就裝修應負保固
      責任期間屆滿前，系爭國宅之房屋在多次會勘後，已普遍
      發現有：臥室、陽台、浴室之牆面及天花板有裂縫、滲水
      、油漆剝落現象，地磚突起、縫隙太大、破裂、不平、洩
      水不良，以及門框不合、沒有紗窗及紗門等項，讓各該裝
      修有不適於通常使用之瑕疵存在灼然。
    5.上訴人雖函覆預計於86年10月間將系爭國宅房屋之瑕疵改
      善完畢，惟被上訴人至同年年底前仍接獲住戶反應上開瑕
      疵未予改善，被上訴人因而於87年1月5日函請台灣省建築
      師公會就系爭國宅房屋之瑕疵及估算修復費用調查等事宜
      予以鑑定，亦有被上訴人之函件可按（原審卷第26頁）。
      其後經台灣省建築師公會派12名建築師至現場就系爭國宅
      共310戶作瑕疵調查，並作成鑑定報告書5冊，鑑定報告書
      載明：「五會勘日期；87年1月14日至同年月18日，計5日
      。註：調查戶別總計294戶， 其他16戶因調查時間不在場
      ，未做調查。……七勘查結果：經本辦事處建築師會同國
      宅局人員至各配售戶室內現場勘查，發現各標的物之瑕疵
      種類繁多，以平頂及牆面裂紋、水漬痕跡、白華現象、油
      漆剝落及浴廁防水處理不佳之缺失最為普遍，茲分別列舉
      標的物之一般性瑕疵種類如下：(一)平頂及牆面部分：滲水
      濕漬、白華、斑點、裂紋、油漆剝落、表層粉刷不平整。
      (二)地坪部分：地磚黏貼不牢固、內有空洞、勾縫大小不均
      、勾縫處起砂、洩水坡度不良會積水、落水頭（管）阻塞
      。(三)浴廁部分：平頂、側牆面滲水、天花板崩陷、抽風機
      不良、器具破損、器具安裝位置不佳、勾縫大小不均。(四)
      其他部分：內框歪斜、缺紗門紗窗、開關未安裝」等情（
      原審卷21-22頁）。而上開瑕疵中， 除(二)之落水頭（管）
      阻塞，(三)之抽風機不良、器具破損、器具安裝位置不佳及
      (四)開關未安裝等項屬於水電工程部分外，其餘均在上訴人
      承攬之本件工程裝修範圍內，亦據上訴人之訴狀陳明（本
      院重上卷(一)第29頁）。
      審酌台灣省建築師公會乃職有專精之建築師組成之公會，
      與兩造間並無任何關係，其鑑定人之地位應為客觀公正；
      該公會派員至現場實地勘查，詳載各戶房屋瑕疵情形，再
      於鑑定報告書說明，復憑藉其專門職業技術及經驗，提出
      修復之建議及估算修復費用，應可採憑。上訴人雖質疑：
      鑑定報告書內所附之「崇法國宅社區房屋瑕疵調查表」中
      有33戶（本院重上卷(一)第198-231頁）， 並無建築師簽認
      表示對會勘結果負責云云。查鑑定報告書內所附之房屋瑕
      疵調查表，其上雖無台灣省建築師公會參與勘查之個別建
      築師之簽名，惟既經彙總並附於鑑定報告書內，已足表明
      均由鑑定機關台灣省建築師公會審核後予以採認，台灣省
      建築師公會對其上所列會勘記載內容負鑑定人之責任，應
      無疑義，上訴人上開質疑，容有誤解。
    6.將台灣省建築師公會鑑定報告書所列系爭國宅房屋一般瑕
      疵情形，與前開被上訴人於86年9月8日前所為多次會勘所
      述之系爭國宅房屋瑕疵：臥室及陽台之牆面、天花板有裂
      縫、滲水、油漆剝落現象，地磚破裂、不平、洩水不良，
      以及門框不合等項，予以比照，即可看出重點內容如臥室
      天花板及牆面受潮、油漆剝落，地磚不牢、洩水不良，浴
      廁牆面、天花板滲水，及門框不合等瑕疵均一致。再斟酌
      ：上述之牆面及天花板受潮、滲漏、油漆嚴重剝落，另地
      磚不平、洩水不良等現象，均須相當期間後始得外現，並
      非一朝一夕所得形成，益見上訴人知悉之系爭房屋待改善
      處後，若如其所述於86年10月間已修繕完畢者，應無於台
      灣省建築師公會於87 年1月14日至18日勘查時即再次生成
      並普遍存在之可能，益見上訴人縱有修繕亦未完全改善瑕
      疵至使各裝修具有通常效用甚明。是上訴人辯稱：伊已就
      系爭國宅房屋之瑕疵均已修繕完畢，鑑定機關至87 年1月
      間勘查並作成鑑定報告書，其上所列瑕疵均已逾86年9月1
      1日保固期限所發生云云，應不足取。
  (三)系爭國宅房屋會發生上開瑕疵之原因為何？
    1.依證人即台灣省建築師公會之參與鑑定建築師周勝傑、林
      燕淵於原審證稱：「（現場房屋的瑕疵發生原因）大部分
      是施工不良造成」、「瑕疵的發生應該是施工時就產生瑕
      疵」、「依我們目測的結果，有施工不良的情形，原因有
      可能是人員施工程序不當，有可能是材料品質不佳所造成
      」等語（原審卷325-326頁）。 堪認：系爭國宅房屋所存
      在之上述瑕疵，係因上訴人施工程序不當或材料品質不佳
      所致，係可歸責於上訴人之事由所致。
    2.上訴人雖指摘：鑑定機構係於87 年1月間到場勘查，鑑定
      報告書所列瑕疵均在保固期間屆滿後所發生；且建築師僅
      以目測斷定瑕疵原因，並不客觀；材料係依被上訴人指示
      ，被上訴人派人監工，並有層層監督，不可能有施工不良
      情形，且系爭房屋坐落地點氣候潮濕，均無可歸責於伊之
      事由等節。然查：
      (1)上開2證人均為建築師， 對於建築事務均係具有專門技
        術且經驗豐富之人， 卷附鑑定報告書是包含上開2人在
        內之12位建築師均至現場勘查後共同作成之鑑定結論，
        有鑑定報告書可稽（原審卷第16、23頁），非僅上開二
        人單憑目測方式所作成，上訴人有所誤解。此份鑑定報
        告書係由12位職有專精之建築師之共立報告，渠等憑藉
        技術及經驗判斷系爭國宅房屋之瑕疵所在及原因，且鑑
        定報告書所載房屋瑕疵所在復與上訴人提出之住戶修繕
        調查表所載待改善之處重點內容均一致，已如前陳，益
        徵此份鑑定報告書之內容應可採憑。又系爭國宅房屋之
        瑕疵，均非一朝一夕即可外現，苟上訴人如其所述於86
        年10月間均已修繕完畢者， 該類瑕疵應無在2月餘之87
        年1月 間即又生成、並為台灣省建築師公會普遍觀知之
        可能，是上訴人辯稱：鑑定報告書所列之瑕疵均係保固
        期間（86年9 月12日）屆滿後始發生者，與事理不符，
        應無足取。
      (2)又施工材料之瑕疵，可能係因數量、強度不足、以品質
        低者混充品質高者，原因不一而定，被上訴人就系爭工
        程雖有列明工料項目，有上訴人提出之包商估價表在卷
        （原審卷第372-384頁）， 其內所列均屬一般工程之材
        料，且指定3至4家廠牌供上訴人擇定，非僅指示一種廠
        牌，亦無強行指示上訴人必須使用何一廠牌之某一材料
        ；而材料均由上訴人自行採購後施作，非由被上訴人提
        供或指定特定材料後施作， 與民法第496條前段規定有
        間，上訴人自無從援引據以免除瑕疵擔保責任。
      (3)另系爭契約第8條「工程監督」雖約定： 「甲方（被上
        訴人）所派主持工程之工程司，有監督工程進行，核定
        材料是否合用及指示乙方（上訴人）工作之權」，被上
        訴人亦不爭執監造單位派員至工地監造，惟實務上監造
        人員僅形式上審核工料是否符合契約所定規格及多種廠
        牌之一等條件，工程是否有按圖及預定進度施作，至於
        上訴人之人員於實際施工時是否有減省施工程序或偷工
        減料之情形，被上訴人所派監造人員無從實質控管及監
        督，且上訴人如因被上訴人有派員監工即可免除瑕疵擔
        保責任者，系爭契約內自無再於第17條約定工程驗收、
        第19條約定上訴人於保固期限內負保固責任之必要。是
        上訴人以被上訴人已派員層層監督，不可能有施工不良
        之情形云云置辯，委無可採。
      (4)上訴人就系爭各戶房屋屋內裝修之上述瑕疵，主張係因
        氣候潮濕所致，並未舉出積極證據證明，自難採信。
  (四)上訴人另辯稱：伊就系爭國宅房屋之瑕疵，於86年10月份已
    修繕完畢云云（原審卷第36頁反面），並提出崇法國宅社區
    修繕調查表、修繕表306件為憑（原審被證三第9頁以下，外
    放）。惟上訴人提出之修繕調查表或修繕表，或未經住戶於
    「修竣簽認」欄內簽名，尚無從證明有修繕完成之事實；縱
    住戶於「修竣簽認」欄內簽名者，要僅足證明上訴人曾有修
    繕之事實，惟是否已就瑕疵修繕至具備通常之效用，尚有疑
    問，此由上訴人主張已於86年9 月至10月修繕完畢之16戶（
    修繕調查表見原審卷第331-347頁）， 惟該16戶於台灣省建
    築師公會於87年1月間到場勘查時， 修繕調查表內所列之瑕
    疵仍然存在可明（附表九編號1-7、14， 見鑑定調查報告第
    四冊；編號8-13、16，見鑑定調查報告第三冊； 編號15 ，
    見鑑定調查報告第二冊）。由系爭國宅房屋之瑕疵多屬牆面
    及天花板防水施作不良、受潮發霉致油漆嚴重剝落及地磚不
    平洩水不良之類者，若上訴人修繕後已具備通常之效用者，
    上訴人應無費事再於86年11、12月召開會議討論有關系爭國
    宅之修繕及會勘紀錄，甚且於87年1月5日委託台灣省建築師
    公會到場鑑定瑕疵及估算修復費用之必要，亦有被上訴人86
    年11月21日崇法國宅動用保固金進行修繕事宜會議紀錄、86
    年11月24日86基府宅企字第107361號函、 86年12月4日崇法
    國宅公共設施未修繕項目會勘紀錄、86年12月29日86基府宅
    企字第118203號函及被上訴人委請鑑定等文件可參（原審卷
    40-45、122頁）。是上訴人辯稱：伊已就瑕疵修繕完成，毋
    庸負瑕疵擔保責任云云，委無可採。
  (五)上訴人再以：系爭房屋之瑕疵係因住戶使用不當或不善加維
    護而生云云置辯。惟本院認定系爭國宅房屋屋內裝修部分普
    遍存有上開一般共通瑕疵， 而系爭國宅房屋總計310戶，經
    台灣省建築師公會實際勘查者有294戶，若謂294戶住戶均一
    律有使用不當或管理不善之情形，顯違常理。至於上訴人所
    列之擋土牆龜裂、變電箱工程棄土未清運、屋頂大門修好後
    又損壞、社區內水溝堵塞無法順暢、社區內屋頂文化瓦遭颱
    風吹損等項，係系爭國宅有關公共設施部分之問題，被上訴
    人並未在此訴中執以請求上訴人賠償損害，上訴人以此指摘
    與鑑定報告書所載瑕疵不同，容有誤解。
  (六)承上開說明，系爭國宅房屋之上述瑕疵，係因上訴人之施工
    不良、材料不佳之可歸責事由所致，且在上訴人就裝修工程
    保固期間屆滿日86年9 月11日前即已發現；上訴人嗣雖曾就
    部分住戶為修繕，惟其所為修繕仍未達於使各該裝修具備通
    常效用之程度，此由台灣省建築師公會於於87 年1月間勘查
    時仍普遍存在該類瑕疵可明。兩造間系爭契約第19條既明定
    上訴人負有就裝修部分3年內負責修復之保固責任，而上訴
    人自86年9月8日前對於系爭國宅房屋具有前揭瑕疵即已知悉
    ，惟至86年12月底之相當期間內仍未予完全修復，使各該項
    裝修有不適於通常使用之情事，則被上訴人基於上開第19條
    後段約定，進而依民法第495條規定， 請求上訴人負損害賠
    償責任，洵屬有據。
七、被上訴人請求上訴人賠償崇法國宅每戶瑕疵共計12,516,901
    元，有無理由？
  (一)查系爭國宅房屋之瑕疵，詳如前陳，就各戶房屋之瑕疵修復
    費用，經台灣省建築師公會予以估算及建議：「八處理估算
    原則及建議：(一)崇法國宅因交屋已久，部分配售戶自承包商
    處有領取現金者、有領取材料自行修繕者、有承商僱工修繕
    者、或有全部自費裝修者……在瑕疵情況雷同之情形下，住
    戶要求程度卻不盡相同，因此頗難修復至住戶完全滿意的程
    度，既然瑕疵已成，為達公平及減少紛爭，茲採取下列四項
    之總金額截長補短方式補貼配售戶自行處理，以達基本適居
    之估算原則：Ａ處理浴室滲漏。Ｂ部分地磚更換。Ｃ部分牆
    面重新油漆。Ｄ酌列其他費用（供作補貼其他瑕疵費用）。
    (二)屋頂、外牆滲漏者，宜統一施作，責任施工，不列入各戶
    之修復費用。(三)各項修復單價以台灣省建築師公會之標準列
    估，不另計稅管利潤。(四)Ａ浴廁滲漏處理費用每戶為17,667
    元。Ｂ地磚更換每戶20㎡，為22,600元。Ｃ重新油漆每戶40
    ㎡，為6,400元。Ｄ其他費用每戶為4,633元。修復補貼金額
    每戶計51,300元。(五)建議：……a.已向承包商領取補償金
    者，應予扣除。b.已向承包商領取材料者，僅給予修復浴廁
    防水費用。c.其他者，給予上列全額修復費用」等語（原審
    卷第22-23頁）。 斟酌上述所列Ａ項「浴廁滲漏處理費用」
    ，僅針對滲漏部分估算；Ｂ項「地磚更換」部分，僅指地磚
    更換，並未包括落水頭（管）阻塞等項；Ｃ項「重新油漆每
    戶」部分，係針對牆壁滲水濕漬、白華、斑點、裂紋、油漆
    剝落、表層粉刷而言；Ｄ項「其他費用」，係指內框歪斜、
    缺紗門、紗窗等項而列，上開均係上訴人承攬之裝修範圍，
    未及於其他非上訴人承攬之水電部分。台灣省建築師公會另
    考量系爭社區房屋經會勘之戶數為294戶， 各屋屋內之瑕疵
    均有共通一般性，因而將系爭房屋之瑕疵修補概分為上開Ａ
    ＢＣＤ四項，以各受損項目估算修復費用，復於鑑定報告書
    中列明各項修復費用之單價分析表（鑑定報告書第一冊內）
    ，且不另計稅管利潤，以達基本適居之通常效用，應屬客觀
    而可採憑，是上訴人指摘：鑑定報告書所列補貼金額不客觀
    ，每戶瑕疵不一，不應齊頭式賠償相同金額云云，尚無足取
    。
  (二)台灣省建築師公會雖未就系爭房屋之各戶逐一具體估算修復
    費用，惟已有上開分項瑕疵之概算費用，而當事人已證明受
    有損害而不能證明其數額或證明顯有重大困難者，法院應審
    酌一切情況，依所得心證定其數額，民事訴訟法第222條第2
    定有明文， 本院爰審酌台灣省建築師公會至現場勘查294戶
    房屋時之瑕疵調查表（鑑定報告書第二冊至第五冊），將其
    上所載瑕疵歸入上開Ａ至Ｄ項據以計算合理必要之修復費用
    ，詳如附表所示，應再予以說明者：
    1.附表中有11戶已自行向上訴人領取修繕費用者（於備註欄
      中註明）共計93萬1,365元， 為上訴人所自陳（本院更(二)
      卷(二)第210頁），且為被上訴人所不爭執， 則此11戶不得
      再請求任何修復費用。
    2.附表中有已向上訴人領取材料者（於備註欄中註明，資料
      見本院更(二)卷(一)第94-95頁）， 則參酌鑑定報告書之建議
      僅給付Ａ項浴廁防水修復費用17,667元；惟若該屋本無Ａ
      項類型之瑕疵者，則不應給付任何修補費用。
    3.附表中有3戶已向上訴人領取油漆自行粉刷 （於備註欄中
      註明，資料見本院更(二)卷(二)第210頁）， 則渠等瑕疵之修
      補費用應扣除Ｃ項之6,400元。
    4.其餘則視其瑕疵之類型計算修復費用。
    5.總計上訴人應賠償之金額為7,698,905元。
  (三)上訴人辯稱：依被上訴人86年11月24日八六基府宅企字第10
    7361號函所載，伊僅有77戶未修繕、12戶部分未修繕，是伊
    僅應賠償89戶云云。 惟觀之上開函件（原審卷第122頁）記
    載：「說明二貴公司所提送住戶簽認表經查，依現場實際情
    況尚有許多缺失未修繕完妥，項目如下：1.建築部分：(1)於
    86年5月14日至19日及6 月15日至18日修繕會勘，共會勘226
    戶（總配售戶數310戶）， 但經查與貴公司所提送住戶修峻
    簽認表尚有77戶未修繕，12戶部分未修繕」等語，被上訴人
    係針對並回應上訴人所提送之住戶修峻簽認表內容表示意見
    ，並非承認上訴人就系爭國宅之房屋僅餘77戶未修繕，12戶
    部分未修繕之情事。更何況，台灣省建築師公會於87 年1月
    間至現場會勘294戶仍有普遍一般之上開瑕疵存在， 益徵上
    訴人所辯：伊已修繕完畢，僅餘89戶未修繕完成云云，與事
    實不符，而不可採。
八、被上訴人請求 上訴人賠償屋頂及外牆防漏修繕工程費用402
    萬4,351元，有無理由？
  (一)依被上訴人86年7月1日86基府宅企字第057298號函所附之86
    年6月18日修繕協調會議記錄載明：「6. 於7月1日開始進行
    屋頂防水部分由永偉營造公司負責修繕……」（本院更(二)卷
    (一)第310頁）， 雖上訴人抗辯：伊並未收到上開函件云云（
    本院更(二)卷(一)第326頁反面）， 不問是否屬實，已足認定：
    系爭國宅之屋頂漏水瑕疵早於86 年6月間即已發生並發現，
    否則被上訴人不會於86 年6月18日修繕協調會議中即行提出
    ，並決議要求上訴人修繕。是上訴人所稱：屋頂漏水瑕疵係
    於保固期間後所發生云云，應無可採。
  (二)上訴人並未於86年7月1日修繕有關系爭國宅房屋屋頂漏水之
    問題，歷經數月之相當期間仍未為之，此由台灣省建築師公
    會於87 年1月間至現場勘查時，系爭國宅之房屋仍有屋頂滲
    漏之瑕疵可明。台灣省建築師公會因系爭國宅之全部屋頂戶
    數為62戶，有屋頂漏水情況者有35戶，因而建議宜予統一施
    作；再經被上訴人於87 年6月29日詢問台灣省建築師公會就
    系爭國宅之屋頂漏水事宜有關，防水修復費用若干，台灣省
    建築師公會因而再於87年8月1日提出修復估算單，載明有關
    屋頂防水處理採行「ＰＵ防水層」工法及材料，修復費用估
    計為2,606,388元， 亦有鑑定報告書及防水修復估算單足憑
    （原審卷第22頁，本院更(二)卷(二)第108-109、128頁）。
  (三)上訴人其後仍未就系爭國宅屋頂漏水之瑕疵予以修復，被上
    訴人至89年間始將屋頂防漏修繕工程於89年12月22日重新發
    包委由他人修補瑕疵，應有必要，於法有據。查上訴人於89
    年間將屋頂防漏修繕工程發包由訴外人坤渱公司承作（並不
    包括外牆防漏部分），該案由宇堂工程顧問有限公司（下稱
    宇堂公司）負責監造，被上訴人嗣於90年9月12 日驗收結算
    支付工程費4,024,351元等情， 亦有坤渱公司與被上訴人間
    之工程契約、工程結算驗收證明書可證（原審卷196-200、2
    53頁），證人即宇堂公司之人員林昌洋亦到庭證述：此監造
    案僅有屋頂防漏之工程，並無外牆防漏修繕部分明確（本院
    更(二)卷(二)第75頁）。觀察被上訴人與坤渱公司間之工程契約
    書，可知坤渱公司係採行「壓克力漆樹脂防水膜」之工法及
    材料，以資修補有關系爭國宅屋頂漏水之瑕疵。
  (四)上訴人雖以：被上訴人重新發包之材料及工法，均與上訴人
    招標合約所定者不同，可見原招標合約所定材料及工法不當
    ，依民法第496條規定， 上訴人不應負瑕疵擔保責任；台灣
    省建築師於現場勘查時，崇法街135巷5弄2號5樓住戶不在場
    ，根本未調查，竟記載該戶有屋頂漏水情形；實則系爭國宅
    房屋之屋頂設置2000公升之蓄水桶，破壞油毛氈因而導致屋
    頂漏水等節置辯。惟查：
    1.兩造間就系爭工程中之屋頂防漏部分，係採行「屋面七皮
      油毛氈防水層」之工法，有估價表可參（本院更(一)卷第72
      頁）；又被上訴人其後於89年間發包予坤渱公司時係採行
      「壓克力漆樹脂防水膜」，亦有渠等間工程契約在卷（原
      審卷第199頁）。 上開兩種工法不同，各有優劣，而七皮
      油毛氈防水層之工法已有相當歷史，為兩造不爭執之事實
      ，並有上訴人提出之建築物防水設計手冊內之資料在卷可
      參（本院更(二)卷(二)第141-147頁）， 系爭國宅房屋屋頂漏
      水之瑕疵發生於86 年9月11日保固期間屆滿前，原因出自
      於上訴人之施工不良、材料不佳，已如上述，則上訴人僅
      以被上訴人就屋頂防漏採行不同工法認作為系爭房屋之屋
      頂滲漏係被上訴人設計（指示）不當所致，顯乏實據。
    2.查台灣省建築師公會於87 年1月間至現場勘查時，崇法街
      135巷5弄2號5樓之住戶雖然不在場，惟到場勘查之建築師
      有實際至屋頂面上勘查，屋頂面上施作之防水表層已有破
      損情形或長時積水痕跡，應可研判該直下層之房屋滲漏水
      ，是當時雖未進上址房屋內勘查，惟基於上述原則及鄰房
      資料等，不致於影響上址屋頂樓層有滲漏水之研判，已據
      台灣省建築師公會於96年10月17 日以台建師基鑑字第043
      號函覆綦詳（本院更(二)卷(二)第127頁）。 鑑定機關依憑建
      築師至屋頂上勘查實況及其他鄰房等其他資料，因而判斷
      上址房屋有屋頂滲漏水情形，有其依據，上訴人仍予爭執
      ，應無可採。
    3.上訴人指摘：系爭國宅房屋屋頂因設置大型蓄水桶，蓄水
      桶之支架以膨脹螺絲固定，於固定時鑽孔因而破壞油毛氈
      之防水功能，方導致漏水一節 （本院更(二)卷(一)第326頁）
      ，雖提出系爭國宅屋頂有蓄水桶之照片多幀為憑（本院更
      (二)卷(一)第287-292、303頁）。查上訴人提出之照片乃被上
      訴人其後於89 年7月間重新發包屋頂防漏修繕工程時，監
      造單位宇堂公司於89 年7月前所拍攝之照片，參酌上訴人
      舉出之證人林昌洋證述：「照片是我負責監造時間所拍攝
      的」、「崇法國宅屋頂漏水原因，我們當時研判可能是系
      爭屋頂的防水層遭到破壞……也有可能在施作防水工作收
      尾的時候沒有做好……」、「我們有很多人分散去調查，
      我沒有全部去看，但我看過的部分有用打入膨脹螺絲的，
      也有用水泥當基座的方式」、「（問：屋頂修繕工程，有
      無可能是施工不良及材料不佳而造成漏水）答：都有可能
      」等語在卷（本院更(一)卷(一)第73頁反面、74頁反面），尚
      無從據以認定系爭房屋屋頂係因住戶設置蓄水桶破壞油毛
      氈導致漏水之事實。
  (五)被上訴人請求上訴人賠償其重新發包予坤渱公司支出之費用
    4,024,351元， 固據提出工程結算驗收證明書在卷（原審卷
    第253頁）， 惟為上訴人所爭執，並辯稱：上訴人依約僅負
    有依原圖樣即「七皮油毛氈防水層工法修復之責任，此種工
    法係傳統而有效且經濟之工法，另台灣省建築師公會推薦採
    行「ＰＵ防水層」工法及材料修復，被上訴人均不採納，另
    採行無國家標準、近年始發展出之「壓克力漆樹脂防水膜」
    工法，施作費用較高等語。經查：
    1.上訴人依系爭契約第19條約定，自驗收合格之日起就裝修
      部分於3年內可歸責於上訴人事由之損壞， 應負按圖樣修
      復之保固責任；於上訴人不修復時，被上訴人得依民法第
      495條規定就其所受損害，請求上訴人負賠償責任。 亦即
      ，上訴人應負之保固責任，以原圖樣為修復範圍；如上訴
      人未盡保固責任者， 被上訴人得依民法第495條規定請求
      上訴人負賠償責任，而損害賠償之方法以回復原狀為原則
      ，是上訴人應盡之賠償責任範圍係將瑕疵修補至適於通常
      使用之狀態即足。
      被上訴人在此主張：系爭契約第22條約定：被上訴人得以
      任何方式將全部或一部分工程改招他商承辦，或由上訴人
      自辦，被上訴人因此所受之一切損失，上訴人及其保證人
      應負賠償之全責，是上訴人應就被上訴人另行發包支出之
      費用全額賠償云云。惟上開契約第22條約定，係針對上訴
      人有該條第1項所列各款情事， 被上訴人終止或解除契約
      時，因而有將全部或一部工程改由他人承攬之情形。
      惟本件 被上訴人並無因上訴人有上開第22條第1項各款情
      形致終止或解除契約，自無從主張第22條之「以任何方式
      」將全部或一部工程改招他商承辦之權利，故被上訴人此
      部分主張，應非正當。
    2.本院斟酌：
      (1)兩造就系爭工程中之屋頂防漏部分，於80年間簽約時係
        採行「七皮油毛氈防水層」工法，惟此種工法於施工時
        須使用高溫及熱溶瀝青，且具臭味及工作之危險性，現
        代防水施工人員漸不願投入施作之因素下，因而被認為
        是過時之防水材料與工法，有上訴人提出之資料足佐（
        本院更(二)卷(二)第147頁），是於87 年以後就系爭國宅房
        屋之屋頂漏水瑕疵予以修補，是否適宜再採取原約定之
        七皮油毛氈防水層工法，有待斟酌。參之台灣省建築師
        公會鑑定後就修復費用予以估算，係建議採取「ＰＵ防
        水層」之工法及材料，費用為2,606,388元； 上開「Ｐ
        Ｕ防水層」之工法，其防水材有國家認證之ＣＮＳ標準
        ，施作時ＰＵ表面含水率需在8%以下，否則防水層會接
        著不良、鼓起、漏水，各廠家之價格相差在10%， 若非
        ＣＮＳ產品，則價格差距較大，有修復估算單及台灣省
        建築師公會函覆可按（本院更(二)卷(二)第109、159頁）。
        因認：被上訴人就系爭國宅房屋屋頂漏水之修補費用，
        採行「ＰＵ防水層」工法 及材料之費用2,606,388元，
        即可達到修補瑕疵使具備通常效用之程度，核認上開數
        額之修補費用為必要及合理。
      (2)至於被上訴人重新發包時採行「壓克力漆防水層」工法
        ，花費4,024,351元， 雖有不受天候影響，好天氣即可
        施工之優點，惟壓克力漆防水材尚無國家標準，品質好
        壞，價格各異，亦據台灣省建築師公會函覆在卷（本院
        更(二)卷(二)第159頁）， 可見：此種工法之材料並無一定
        之國家標準，其效能如何，尚待觀察。且參被上訴人採
        行此種壓克力漆防水層工法，坤渱公司之投標價格係每
        平方公尺單價710元， 亦有坤渱公司之單價分析表附卷
        （原審卷第199頁）， 高於上訴人陳明其承攬系爭工程
        之屋頂防漏工作之每平方公尺單價619元 （本院更(二)卷
        (一)第113頁，卷(二)第227頁），是此種工法之單價成本較
        高，其效能是否相對應地提高，亦無定論。故兩相比較
        之下，認本件就系爭國宅房屋屋頂漏水之瑕疵並無採行
        「壓克力漆防水層」工法及材料之需。
      (3)依上所陳，被上訴人就系爭國宅屋頂漏水瑕疵之修補損
        害， 僅得請求上訴人賠償必要合理之範圍即2,606,388
        元及原審起訴狀繕本送達翌日即89年11月22日起算法定
        利息部分，為有理由，被上訴人逾上開範圍外之請求，
        應予駁回。
九、被上訴人之請求權有無罹於時效？
  (一)本件兩造於80年11月14日簽訂系爭契約，被上訴人於83 年9
    月12日驗收完成，為兩造不爭執之事實，因民法債編施行法
    並無將88 年4月21日公布、89年5月5日施行之修正後民法第
    514條規定有溯及適用之條款， 則系爭契約仍應適用簽訂契
    約時之修正前民法第514條規定。依修正前民法第514條規定
    ：「定作人之瑕疵修補請求權、修補費用償還請求權、減少
    報酬請求權或契約解除權， 均因瑕疵發見後1年間不行使而
    消滅」， 而針對民法第495條所列「因可歸責於承攬人之事
    由，致工作發生瑕疵，發生不完全給付，定作人得行使損害
    賠償請求權之行使期間並未特別規定，此時即應與一般不完
    全給付損害賠償請求權同樣適用 民法第125條一般請求權為
    15年時效之規定，最高法院87年度台上字第2835號判決同此
    見解可供參考。
  (二)前開所述之系爭國宅房屋各戶屋內裝修之瑕疵，以及屋頂漏
    水之瑕疵，在被上訴人負保固責任期間之86 年9月11日以前
    均已發生並發現，並通知上訴人修繕，且於89 年11月2日在
    原審提起本件訴訟請求上訴人負損害賠償責任，顯無逾15年
    請求權時效期間。是上訴人抗辯：被上訴人之請求權已罹於
    時效而消滅云云，並非正當。
十、綜上所述，被上訴人依系爭契約第19條、 修正前民法第495
    條等規定，本得請求上訴人賠償支出瑕疵修補費用之損害10
    ,305,293 元（7,698,905+ 2,606,388=10,305,293），惟扣
    除上訴人之保固金4,430,462元， 則被上訴人於本訴中得請
    求上訴人給付5,874,831元（10,305,293-4,430,462=5,874,
    831）及自原審起訴狀繕本送達翌日即89 年11月22日起算之
    法定利息部分，為有理由，應予准許；被上訴人逾上開範圍
    所為請求，為無理由，應予駁回。
    原審就超過上開應准許部分，為上訴人敗訴之判決，尚有未
    洽。上訴意旨就此部分指摘原判決不當，求予廢棄改判，為
    有理由。至於上開應准許部分，原審判命上訴人給付，核無
    違誤，上訴人仍執陳詞，求予廢棄，為無理由，應駁回其上
    訴。
十一、本件事證已臻明確，兩造其餘攻防及舉證核與結論不生影
      響，爰不再一一論述。
十二、據上論結：本件上訴為一部有理由，一部無理由，依民事
      訴訟法第450條、第449條第1項、第79條，判決如主文。
中    華    民    國    97    年    5    月     14    日
                    民事第一庭
                        審判長法  官  張耀彩
                              法  官  盧彥如
                              法  官  林金吾
正本係照原本作成。
如不服本判決，應於收受送達後20日內向本院提出上訴書狀，其
未表明上訴理由者，應於提出上訴後20日內向本院補提理由書狀
（均須按他造當事人之人數附繕本）上訴時應提出委任律師或具
有律師資格之人之委任狀；委任有律師資格者，另應附具律師資
格證書及釋明委任人與受任人有民事訴訟法第466條之1第1項但
書或第2項（詳附註）所定關係之釋明文書影本。
中    華    民    國    97    年    5     月    14    日
                              書記官  張淑芳
附註：
民事訴訟法第466條之1（第1項、第2項）：
對於第二審判決上訴，上訴人應委任律師為訴訟代理人。但上訴
人或其他法定代理人具有律師資格者，不在此限。
上訴人之配偶、三親等內之血親、二親等內之姻親，或上訴人為
法人、中央或地方機關時，其所屬專任人員具有律師資格並經法
院認為適當者，亦得為第三審訴訟代理人。


司法院資訊處製作；財團法人民間司法改革基金會備份。
